【裁判字號】    95,訴,453
【裁判日期】    951122
【裁判案由】    土地徵收
【裁判全文】
臺中高等行政法院判決
                                九十五年度訴字第四五三號
                            九.
原      告  甲○○
            乙○○
共      同
訴訟代理人  戊○○
被      告  內政部
代  表  人  丙○○
訴訟代理人  丁○○
            己○○
上列當事人間因土地徵收事件，原告不服行政院中華民國九十五
年六月廿一日院臺訴字第○九五○○八五六七一號訴願決定，提
起行政訴訟。本院判決如下︰
    主  文
原告之訴駁回。
訴訟費用由原告負擔。
    事  實
甲、事實概要：緣坐落台中市○○區○○段一六三之一地號土地
    （地目：田，面積七二八．七五平方公尺）及同段一六三之
    二地號土地（地目：田，面積一五一三．二七平方公尺）為
    原告甲○○所有，坐落同段一六二之一地號土地（地目：建
    ，面積八七六．四一平方公尺）則為原告二人所共有，持分
    各二分之一。民國九十三年間需用土地人台中市政府為辦理
    「中部科學工業園區○○○○道路工程」，需用台中市○○
    區○○段一之一地號等三十八筆土地（面積共計二．四四○
    五六六公頃），乃分別於九十三年九月廿日及九十四年一月
    廿日舉行說明會（於九十三年八月卅一日至同年九月廿九日
    及同年十二月卅一日至九十四年一月廿九日辦理公開展覽）
    ，並於九十四年八月廿五日召開東林段用地（土地及地上物
    ）協議價購說明會。嗣台中市政府就未同意價購部分（含原
    告部分），報經被告以九十四年十月廿四日台內地字第○九
    四○○六二七五○號函核准徵收，台中市政府遂以九十四年
    十月卅一日府地用字第○九四○二○一三○八一號函公告（
    公告期間自九十四年十一月一日起至同年月卅日止）。原告
    不服，提起訴願遞遭駁回，遂提起本件行政訴訟。
乙、兩造聲明：
一、原告聲明求為判決：原處分及訴願決定關於被告核准徵收原
    告甲○○所有坐落台中市○○區○○段一六三之一地號田地
    目面積七二八．七五平方公尺、同段一六三之二地號田地目
    面積一五一三．二七平方公尺及原告甲○○、乙○○二人共
    有坐落台中市○○區○○段一六二之一地號建地目面積八七
    六．四一平方公尺，持分各二分之一土地之部分均撤銷。
二、被告聲明求為判決：原告之訴駁回。
丙、兩造之陳述：
壹、原告起訴意旨略以：
一、按台中市政府僅於九十四年八月十五日通知原告將於同年八
    月廿五日召開協議價購說明會，並表明同年九月六日前如不
    同意即視同放棄將責請被告徵收等語。原告等二人雖均出席
    該說明會，惟當時與會者並無人於會議記錄上簽名，會議紀
    錄內容亦為事後補登載，原告等並不知情，該會議記錄亦未
    寄予原告。原告當場曾明確拒絕以公告現值加四成之價格作
    為補償計算標準，並表明應以接近市價價格辦理徵收，惟被
    告對此反對意見及拒絕，於會議記錄簽章之事由均未予記明
    ，顯然已違反行政程序法第一百零二條及第一百零四條規定
    。原告復於九十四年九月二日以陳情書向台中市政府反應協
    議價購價格不合理，表明應依一般正常交易價格（如國有財
    產局於同年九月間出售同段六一○之二地號土地之每平方公
    尺一萬五千元）作為補償計算標準始為適當。且原告二人共
    有之同段一六二之一地號土地係建地，其價值明顯高於農地
    ，被告卻將之以農地之土地公告現值作為補償依據，亦屬謬
    誤。
二、又依土地徵收條例第十一條第一項後段規定，國家徵收土地
    需經協議價購之程序，且依同條例施行細則之規定，尚需經
    公聽會或說明會等協商程序，始符協議價購之精神，不得僅
    以協議價購不成立而逕行申請徵收，此為程序正義之所在。
    台中市政府既未依上開規定進行協商程序及應行紀錄，則被
    告所為核准徵收之處分，當屬違法。中部科學工業園區台中
    市基地第一期土地徵收因違反程序正義致民怨四起，方有第
    二期土地徵收之依法程序之進行而民怨頓息。另本件東向聯
    外道路橫跨台中縣市，除台中市部分先行於九十四年啟動外
    ，台中縣部分現今方才開始進行公聽會之作業，縱將原處分
    撤銷亦不致影響整體交通建設之進行。
貳、被告答辯意旨略以：本件需用土地人台中市政府為辦理中部
    科學工業園區○○○○道路工程，徵收原告所有坐落台中市
    西屯區○○段一六二之一、一六三之一及一六三之二地號土
    地，係因公益及興辦交通事業之必要，而上開土地為都市○
    ○道路用地，有徵收土地計畫書所附徵收土地有無妨礙都市
    計畫證明書附內政部卷可稽，亦為事業所必需，符合土地徵
    收條例第三條第二款及都市計畫法第四十八條之規定。且台
    中市政府已分別於九十三年八月卅一日起至同年九月廿九日
    止及九十三年十二月卅一日起至九十四年一月廿九日止辦理
    公開展覽，並於九十三年九月廿日及九十四年一月廿日舉行
    說明會，此均有相關記錄以憑查對，此說明會係以公告方式
    為之，協議價購會議則係個別通知。是該府既已踐行舉辦公
    開展覽及說明會等程序，依土地徵收條例第十條第二項及同
    條例施行細則第十一條第一項第二款規定，得免舉行公聽會
    ，並無原告所指違反行政程序法第一百零二條規定或程序正
    義之情事。該府復於九十四年八月十五日以府建土字第○九
    四○一四七三九五號開會通知單，通知土地所有人等於九十
    四年八月廿五日召開用地取得協議價購說明會，並以九十四
    年八月廿六日府建土字第○九四○一五六八○九號函檢送協
    議價購說明會會議紀錄予所有權人，並請同意價購之土地所
    有權人，於九十四年九月六日前以書面提出或親洽該府辦理
    ，逾期視同放棄，由該府依法報請被告徵收。另依現行規定
    ，協議價購之價格雖有彈性空間，惟價格仍不得低於徵收補
    償價格，依土地徵收條例第十一條規定，需用土地人申請徵
    收土地之前，有依該規定與所有權人協議價購即可，不以與
    所有權人達成協議為必要，是台中市政府於辦理系爭土地徵
    收前，既有召開協議價購說明會，縱未達成協議，程序亦已
    完足。是台中市政府前揭所為，完全符合土地徵收條例第十
    條第二項、第十一條及同條例施行細則第十一條第一項第二
    款之規定，則被告就未同意價購部分，以九十四年十月廿四
    日台內地字第○九四○○六二七五○號函核准徵收及一併徵
    收其土地改良物，於法並無不合。
    理  由
一、按「國家因公益需要，興辦下列各款事業，得徵收私有土地
    ；徵收之範圍，應以其事業所必須者為限：．．．二交通事
    業。」、「需用土地人於事業計畫報請目的事業主管機關許
    可前，應舉行公聽會，聽取土地所有權人及利害關係人之意
    見。但因舉辦具機密性之國防事業或已舉行公聽會或說明會
    者，不在此限。」、「需用土地人申請徵收土地或土地改良
    物前，除國防、交通、水利、公共衛生或環境保護事業，因
    公共安全急需使用土地未及與土地所有權人協議者外，應先
    與所有權人協議價購或以其他方式取得；所有權人拒絕參與
    協議或經開會未能達成協議者，始得依本條例申請徵收。」
    分別為土地徵收條例第三條第二款、第十條第二項及第十一
    條所明定。
二、本件坐落台中市○○區○○段一六三之一地號土地及同段一
    六三之二地號土地為原告甲○○所有；同段一六二之一地號
    土地則為原告二人所共有，持分各二分之一。需用土地人台
    中市政府於九十三年間為辦理「中部科學工業園區○○○○
    道路工程」，需用台中市○○區○○段一之一地號等三十八
    筆土地，乃舉行說明會及召開協議價購說明會後，就未同意
    價購部分（含原告部分），報經被告核准徵收，台中市政府
    並公告之（公告期間自九十四年十一月一日起至同年月卅日
    止）。原告不服被告核准其徵收所有上開土地，循序提起本
    件行政訴訟。
三、原告訴稱：依土地徵收條例第十一條第一項後段規定，國家
    徵收土地需經協議價購之程序，且依同條例施行細則之規定
    ，尚需經公聽會或說明會等協商程序，始符協議價購之精神
    。惟本件台中市政府僅於九十四年八月十五日通知原告將於
    同年八月廿五日召開協議價購說明會，並表明同年九月六日
    前如不同意即視同放棄將責請被告徵收，原告等雖均出席該
    說明會，當場明確拒絕以公告現值加四成之價格作為補償計
    算標準，並主張應以接近市價價格辦理徵收，被告對此反對
    意見及拒絕，然於會議記錄簽章之事由均未予記明，顯然已
    違反行政程序法第一百零二條及第一百零四條規定，且當時
    與會者並無人於會議記錄上簽名，會議紀錄內容亦為事後補
    登載，原告等並不知情，該會議記錄亦未寄予原告，被告核
    准徵收原告所有上開土地顯有違法等語。
四、經查，本件需用土地人台中市政府為辦理中部科學工業園區
    ○○○○道路工程，徵收原告等二人所有坐落台中市○○區
    ○○段一六二之一、一六三之一及一六三之二地號土地，係
    因公益及興辦交通事業之必要，有徵收土地計畫書在卷可稽
    。且台中市政府已分別於九十三年八月卅一日起至同年九月
    廿九日止及九十三年十二月卅一日起至九十四年一月廿九日
    止辦理公開展覽，並於九十三年九月廿日及九十四年一月廿
    日舉行說明會，分別有台中市變更都市計畫審核摘要表所載
    本案公開展覽之起訖日期、台中市政府九十三年九月六日府
    都計字第○九三○一四二一九三號函及九十四年一月十日府
    都字計字第○九四○○○五四二四號函在卷可佐（本院卷九
    二至九七頁），此並為原告所不爭。按土地徵收條例第十條
    第二項立法理由所載：「因舉辦具機密性之國防事業徵收土
    地，其決策目的不宜對外公開；又依都市計畫法劃設之公共
    設施用地，皆經過公開展覽、舉辦說明會等法定程序，並由
    各級都市計畫委員會審議通過，該公共設施用地辦理徵收時
    ，應無需再舉辦公聽會，爰於第二項作除外規定。」可知原
    告所有系爭土地既已按都市計畫法舉辦公開展覽及說明會在
    案，則本件需地機關台中市政府報請被告徵收前，既已踐行
    舉辦公開展覽及說明會等程序，依土地徵收條例第十條第二
    項及同條例施行細則第十一條第一項第二款規定，自得免再
    舉行公聽會。
五、另本件需地機關台中市政府復於九十四年八月十五日以府建
    土字第○九四○一四七三九五號開會通知單，通知土地所有
    人等於九十四年八月廿五日召開用地取得協議價購說明會，
    並以九十四年八月廿六日府建土字第○九四○一五六八○九
    號函檢送協議價購說明會會議紀錄予土地所有權人（同卷七
    一及七三頁），原告亦承稱彼等有參加此協議價購會議（同
    卷一四三頁準備程序筆錄），依會議紀錄第六項說明事項記
    載為「．．．擬與案內所有權人協議以價購方式取得土地．
    ．．有關價購相關資料業陳列于會場，如台端願意以其他方
    式提供工程所需之土地，亦得於會議中提出．．．如台端拒
    絕參與協議或經協議未能成立，為利工程之順利進行，將依
    土地徵收條例辦理徵收．．．台端對徵收有意見時，亦得於
    本次會議中一併提出，或於九十四年九月六日前，依行政程
    序法第一百零五條規定，以書面提出事實及法律上之意見陳
    述．．．」第七項載明土地所有權人意見陳述：「１協議價
    購之土地是否課徵增值稅？2.台中市公共工程建築改良物拆
    遷補償自治條例建議修正，以符合實際需要並請影印送所有
    權人．．．」第八項綜合說明為「．．．工程用地價購與徵
    收價格相同，其不課土地增值稅，皆以九十四年一月一日公
    告現值加四成補償，價購係徵得土地所有權人同意，以上述
    價格買賣登記於市府，不同意價購者由本府依法報內政部徵
    收後，依規定辦理補償．．．」（同卷七四頁）原告並於九
    十四年九月二日及未具日期二度向台中市政府陳情（同卷七
    六及八七頁），請求該府考慮市場現有價格之波動調整作為
    本項開闢建物拆遷補償之價格，又協議價購不應以公告地價
    加四成，協議價購辦理過戶各項費用由土地業主負擔不合理
    等，該府於九十四年九月廿二日以府建土字第○九四○一七
    六一四一號函復原告，略稱「有關被徵收土地以公告現值加
    四成為標準予以補償，係依本市地價及標準地價評議委員會
    會議決議辦理，故本府所辦各道路開闢工程之協議價購均依
    此辦理。」（同卷九十頁）。
六、依上，本件需地機關台中市政府於九十四年八月廿五日召開
    用地取得協議價購說明會，原告有參加該會議，該府於協議
    時，除就協議取得事宜詳為說明外，並就如協議不成時，將
    依法辦理後續徵收之程序、相關徵收補償之規定，以及其得
    行使之權利等事項，併予說明，使所有權人確實知悉，所有
    權人對於協議取得或徵收有意見陳述時，於協議紀錄中一併
    述明，或於會議後，限期以書面向該府提出事實及法律上之
    意見陳述。縱使本件原告於該次會議中，對於該府之土地協
    議價購有提出意見，而未於會議紀錄中記載屬實，惟原告於
    九十四年九月間有向該府陳情（依本院卷八七頁原告陳情書
    內容，原告顯已知悉上開會議紀錄之內容），該府並對原告
    之土地協議價購予以說明，按協議價購會議中，土地所有權
    人或有未充分表達意見之情形，然事後以書面向需地機關函
    達，需地機關詳予表述敘明價購之標準，此亦屬協議價購之
    方式之一，又依土地徵收條例第十一條規定之協議價購程序
    之文義解釋，需用土地人如申請徵收土地之前，有依此規定
    與所有權人協議價購即可，不以與所有權人達成協議為必要
    。是台中市政府於辦理系爭土地徵收前，既有召開說明會或
    依原告事後之陳情，就土地徵收價格與原告協議，雖未達成
    協議，惟該府已依該規定完成法定程序，並檢附相關文件報
    請被告核准徵收，難認被告核准本件徵收有違上開規定。
七、次按我國憲法對徵收私有財產應給予何種程度之補償，雖未
    明定，然參酌外國憲法有關徵收補償之法理，應認「相當補
    償」為已足，此觀土地徵收條例第三十條規定「被徵收之土
    地應按照徵收當期之公告土地現值，補償其地價．．．前項
    徵收補償地價，必要時得加成補償：其加成補償成數．．．
    比照一般正常交易價格，提交地價評議委員會於評議當年期
    公告土地現值時評定之。」係屬需地機關徵收土地以相當補
    償為原則之顯現，此並不違反憲法第十五條所揭示「財產權
    應予保障」之精神。是本件需地機關台中市政府辦理系爭土
    地之徵收，斟酌其財源狀況而給予土地所有權人相當之補償
    ，依台中市地價及標準地價評議委員會會議決議，以被徵收
    土地之公告現值加四成為標準予以補償，並基於平等原則，
    該府所辦各道路開闢工程之協議價購均依此辦理，於本件徵
    收系爭土地，亦屬道路工程，依同等條件向原告表示價購並
    協議之，原告於協議價購會議中或事後向台中市政府陳述意
    見時，亦未就彼等所有土地有特殊條件或因經徵收將遭受重
    大損害等情形予以具體說明，致該府對原告未予個案考量，
    而提高價格協議，亦不得謂該府之上開協議價購程序僅流於
    形式，無實質協議內容，而有違土地徵收條例第十一條之規
    定。
八、至原告另訴稱渠等共有之同段一六二之一地號土地係建地，
    其價值明顯高於農地，被告卻將之以農地之土地公告現值作
    為補償依據，亦屬謬誤乙節，此係原告對於需地機關台中市
    政府徵收該土地補償價格之問題，與本件核准徵收處分是否
    合法無涉，且原告已另案對台中市政府提起徵收補償訴訟，
    此部分自無庸論究，併予敘明。
九、綜上所陳，本件需地機關台中市政府與原告協議價購不成後
    ，乃擬定徵收計畫，檢具徵收計畫書圖，向被告申請核准徵
    收原告等二人所有上開土地，被告予以核准，並未違反首開
    土地徵收條例等規定，自無違誤，訴願決定予以維持，亦無
    不合。原告請求撤銷原處分關於核准徵收原告等二人所有上
    開土地及訴願決定，為無理由，其訴應予駁回。
據上論結，本件原告之訴為無理由，依行政訴訟法第一百九十五
條第一項後段、第一百零四條，民事訴訟法第八十五條第一項前
段，判決如主文。
中    華    民    國    95    年    11    月    22    日
                  第四庭審判長法  官  沈  應  南
                              法  官  林  秋  華
                              法  官  許  武  峰
以上正本證明與原本無異。
如不服本判決，應於判決送達後20日內向本院提出上訴書狀，其
未表明上訴理由者，應於提起上訴後20日內向本院提出上訴理由
書（須依對造人數附具繕本）；如於本判決宣示或公告後送達前
提起上訴者，應於判決送達後20日內補提上訴理由書（須附繕本
）。未表明上訴理由者，逕以裁定駁回。
提起上訴應預繳送達用雙掛號郵票390元（34元及5元郵票各10份
)。
中    華    民    國     95    年    12    月    1    日
                              書記官    陳  鼎  鈞


司法院資訊處製作；財團法人民間司法改革基金會備份。
